臺灣屏東地方法院刑事判決
110年度金訴字第129號
公  訴  人  臺灣屏東地方檢察署檢察官
被      告  曾秋香



上列被告因洗錢防制法等案件，經檢察官提起公訴（110年度偵
字第6058號），本院判決如下：
    主  文
乙○○幫助犯洗錢防制法第十四條第一項之洗錢罪，處有期徒刑肆
月，併科罰金新臺幣壹萬元，罰金如易服勞役，以新臺幣壹仟元
折算壹日。
    事  實
一、乙○○可預見無故收購、租賃或借用他人金融帳戶之存摺、提
    款卡及密碼者，極可能係計畫以該等金融帳戶資料供收受、
    提領詐欺所得款項，藉此掩飾及隱匿詐欺所得款項之去向及
    所在，竟仍基於縱有人以其金融帳戶實施詐欺取財、洗錢亦
    不違背其本意之幫助犯意，於民國109年10月22日前之某日
    某時許，在不詳地點，將其申辦之中國信託商業銀行股份有
    限公司（下稱中信銀行）三民分行帳號000000000000號帳戶
    （下稱本案帳戶）之提款卡及密碼，以不詳方式提供給真實
    姓名年籍不詳之詐欺集團成員（無證據證明係未成年人，下
    均同），容任不詳詐欺集團成員使用本案帳戶。嗣該不詳詐
    欺集團成員取得上開提款卡及密碼後，旋與所屬詐欺集團成
    員（按：不能排除1人分飾多角之可能性，故無證據證明詐
    欺集團成員有3人以上）共同意圖為自己不法之所有，基於
    詐欺取財、洗錢之犯意聯絡，於109年10月21日，由自稱「M
    arcia」、「Alanfx-客服專線」之詐欺集團成員透過通訊軟
    體LINE向甲○○佯稱：需匯款保證金以取回投資獲利云云，致
    甲○○陷於錯誤，而於109年10月22日21時55分、21時57分、2
    1時59分許，以網路銀行轉帳方式，陸續匯款新臺幣（下同
    ）1萬元、1萬元、8,800元，共計2萬8,800元至本案帳戶。
    嗣甲○○察覺有異，經報警處理，始循線查悉上情。
二、案經甲○○訴由屏東縣政府警察局里港分局報告臺灣屏東地方
    檢察署檢察官偵查後起訴。
    理  由
壹、按被告以外之人於審判外之陳述，雖不符刑事訴訟法第159
    條之1至之4等規定，惟經當事人於審判程序同意作為證據，
    法院審酌該言詞或書面陳述作成時之情況，認為適當者，亦
    得為證據，刑事訴訟法第159條之5第1項定有明文。查本案
    以下所引用具傳聞性質之證據，檢察官、被告乙○○（下稱被
    告）於本院準備程序及審理中均表示對證據能力沒有意見（
    見本院卷第46、71頁），本院審酌上開證據資料作成時之情
    況，並無任何違法取證之不適當情形，且對於被告涉案之事
    實具有相當之關聯性，依刑事訴訟法第159條之5第1項之規
    定，認均具有證據能力。又本院下列所引用卷內之非供述證
    據，並無證據證明係公務員違背法定程序所取得，依同法第
    158條之4反面解釋，亦均得為證據，均合先敘明。
貳、認定事實所憑之證據及得心證之理由：
一、訊據被告固坦承其申辦本案帳戶及領取本案帳戶之提款卡使
    用等事實，惟矢口否認有何幫助詐欺取財、幫助一般洗錢之
    犯行，辯稱：我沒有提供本案帳戶給不詳詐欺集團成員使用
    ，我沒有在使用本案帳戶，我把本案帳戶的存摺、提款卡都
    放在一個袋子裡，袋子放在家裡的抽屜，密碼則用螢光筆寫
    在提款卡上，後來我發現我的郵局帳戶變成警示帳戶，才發
    現本案帳戶遺失云云（見本院卷第44至45、74至87頁）。經
    查：
　㈠不詳詐欺集團成員向告訴人甲○○佯稱可投資獲利、需匯款保
    證金云云，致告訴人陷於錯誤，先後於如事實欄所示之時間
    ，將如事實欄所示之金額，陸續轉入本案帳戶，上開轉帳金
    額旋遭不詳人士提領殆盡等情，為被告於本院準備程序及審
    理中所不爭執（見本院卷第46頁），且據證人即告訴人甲○○
    於警詢時證述明確（見警卷第9至13頁），並有內政部警政
    署反詐騙諮詢專線紀錄表、新北市政府警察局新莊分局頭前
    派出所受理刑事案件受理各類案件紀錄表、告訴人提供之網
    路銀行交易明細及通訊軟體LINE對話紀錄擷圖、中信銀行11
    0年8月11日中信銀字第110224839197051號函暨後附本案帳
    戶資料、存款交易明細等件在卷可佐（見警卷第19、37、41
    至67頁，偵卷第33至47頁），是此部分事實，堪以認定，足
    信本案帳戶確經不詳詐欺集團成員用以實施對本案告訴人之
    詐欺取財、洗錢犯行。
  ㈡被告雖以前揭情詞置辯，然本案帳戶確經不詳詐欺集團成員
    用以收受前述告訴人受騙款項，且旋遭不詳人士提領殆盡一
    節，業經認定如前，衡諸現今詐欺集團之詐欺取財方式，在
    向被害人行使詐術後，多會指示被害人將款項轉入或匯入人
    頭帳戶，再由「車手」（即負責提領詐欺所得款項者）持人
    頭帳戶之提款卡提領詐欺所得款項，並層層轉交提領所得與
    集團首腦，藉此製造檢警追緝詐欺集團全部成員之斷點，提
    高檢警緝獲實施詐術行為者及幕後主謀之難度，則詐欺集團
    為確保渠等承受遭追訴、處罰風險而大費周章、處心積慮實
    施詐欺取財犯行之犯罪成果，自會以渠等可操控程度較高之
    金融帳戶作為收受詐欺所得款項之人頭帳戶，以免發生未及
    提領詐欺所得而人頭帳戶業遭凍結或止付，致渠等犯罪目的
    無法得償之窘境，參以目前社會實存有不少為貪圖小利而出
    售、出租個人金融帳戶供不詳人士使用之人，詐欺集團僅須
    付出少許金錢即能取得人頭帳戶，且相較於他人遺失、遭竊
    之金融帳戶，該等收購所得人頭帳戶之可操控程度顯然較高
    ，足徵詐欺集團基本上並無使用他人遺失或遭竊之金融帳戶
    作為人頭帳戶之必要。
  ㈢又使用提款卡操作自動櫃員機領取款項，須輸入正確之提款
    卡密碼並依自動櫃員機之指令操作，方能順利領取款項，且
    各銀行於連續或累積輸入錯誤提款卡密碼達一定次數後，均
    會以鎖卡等防護機制停止該張提款卡之存、提款等功能乙節
    ，為眾所皆知之事，則詐欺集團縱有取得他人遺失或遭竊之
    提款卡，在上開鎖卡等防護機制之限制下，得以隨機方式輸
    入正確提款卡密碼進而順利領取款項之機率甚微，輔以詐欺
    集團殊難精確掌握該金融帳戶之所有人已否發現提款卡遺失
    或遭竊，以及是否、何時報警或向金融機構辦理掛失止付等
    情，堪認詐欺集團為確保可隨時、自由使用他人之提款卡領
    出詐欺所得款項，實無貿然使用他人遺失或遭竊之提款卡所
    表彰金融帳戶作為人頭帳戶之理。經查，被告於警詢、偵訊
    及本院審理中雖均供稱：我將本案帳戶之密碼用螢光筆寫在
    提款卡上云云，然若被告為防忘記提款卡密碼，以被告自陳
    國中畢業之學歷（見本院卷第87頁）及案發當時已滿59歲（
    見警卷第75頁）、身心狀況健全之情狀下，亦可在提款卡上
    註記相關暗語，即可達提醒、防止忘記之目的，實無直接書
    寫密碼於提款卡上之理。況被告曾於案發前之108年10月21
    日因掛失而申請補發提款卡乙情，有中信銀行110年8月11日
    中信銀字第110224839197051號函後附之本案帳戶資料附卷
    可稽（見偵卷第33至35頁）。又被告於本院審理中自承：我
    當時想跟朋友借錢，卻找不到本案帳戶之提款卡，我就去補
    辦，補辦後我還是用螢光筆在提款卡上寫密碼等語（見本院
    卷第82至85頁），衡情被告既曾有遺失提款卡之經驗，應知
    悉若將密碼記載於提款卡上，將增加遺失後遭他人任意提領
    之風險，則依被告之社會經驗，其應不會將本案帳戶之密碼
    直接寫在提款卡上，徒增同時遺失遭人盜領之風險，是被告
    此部分辯詞，實與常情不符。佐以上開他人遺失或遭竊之提
    款卡可能隨時掛失止付之情狀，足徵不詳詐欺集團成員若非
    已可確保其得隨時、自由使用本案帳戶之提款卡領出詐欺所
    得款項，殊無貿然使用本案帳戶作為人頭帳戶之理。
  ㈣另就被告所辯本案帳戶之遺失相關情狀以觀，被告於109年12
    月15日警詢中供稱：我跟朋友借錢，朋友於109年10月中要
    匯錢到我郵局帳戶卻匯不進去，我去問郵局才發現帳戶不能
    使用，本案帳戶遺失了，我把本案帳戶存摺及提款卡放在一
    起，我不清楚何時遺失的等語（見警卷第3至7頁）；於110
    年7月29日偵訊時供稱：我不知道本案帳戶何時遺失的，我
    也不記得放在哪裡等語（見偵卷第22頁）；於110年10月18
    日偵訊時供稱：我補辦本案帳戶提款卡後，因為沒有使用，
    所以把密碼寫在提款卡上，和存摺一起收著等語（見偵卷第
    139頁）；又於110年12月28日本院準備程序中供稱：我把本
    案帳戶的存摺、提款卡、印章都放在一個袋子裡等語（見本
    院卷第45頁）；復於111年4月7日本院審理中供稱：我去申
    請補發本案帳戶提款卡時，沒有注意到存摺還在不在，補發
    後我就把提款卡單獨放在抽屜裡等語（見本院卷第84至85頁
    ），綜上，被告對於本案帳戶之提款卡、存摺究竟放置於何
    處、提款卡是否單獨放置、提款卡究竟係單獨遺失抑或是與
    存摺一同遺失等情，前後供述不一，況被告於警詢、偵訊及
    本院準備程序中均未提及其於108年10月21日申請補發提款
    卡時，存摺已經下落不明等情，遲至本院審理中始首次提起
    ，顯見被告所辯顯為臨訟杜撰之詞，不足採信。又被告雖辯
    稱其自申辦本案帳戶後，除於108年8月27日提領1,000元及
    於108年10月21日申請補發提款卡外，於108年10月22日起至
    109年10月22日間完全未使用本案帳戶，所以未發現本案帳
    戶遺失云云（見本院卷第81至82頁），然本案帳戶自108年1
    0月23日起至109年10月22日即告訴人遭騙匯款之日止，陸續
    有存款、提款及轉帳之交易紀錄，有本案帳戶存款交易明細
    附卷可參（見偵卷第37至43頁），被告亦自陳：沒有親友會
    使用我的帳戶等語（見本院卷第45頁），足認本案帳戶於上
    開期間應在被告使用管領之下，被告前揭辯詞顯與客觀事證
    不符，不足採信。基上，本案帳戶於前開期間內既有頻繁使
    用之情形，苟如被告所述，其將提款卡密碼書寫於提款卡上
    ，則一旦提款卡連同密碼遺失，被告應可發現，且為免遭人
    盜用或不法利用，應會仔細尋找、儘速查證確認是否遺失，
    或理應積極辦理掛失甚至報警處理，而非消極坐視不管，未
    積極查證尋找確認提款卡及密碼所在去向，亦未儘速向銀行
    掛失該提款卡，足認被告前揭所辯實與常情不符，不能採信
    。
　㈤綜此，本案被告所為本案帳戶係遺失之辯解，顯與常理相悖
    ，純為臨訟杜撰欲以卸責之詞，不足採信，則被告提供本案
    帳戶之提款卡及密碼予他人使用乙情，洵堪認定。
二、末按刑法上之故意，可分為直接故意與不確定故意（間接故
    意），所謂「不確定故意」，係指行為人對於構成犯罪之事
    實，預見其發生而其發生並不違背其本意者，刑法第13條第
    2項定有明文。又金融帳戶乃針對個人身分之社會信用而予
    資金流通，為個人參與經濟活動之重要交易或信用工具，具
    有強烈的屬人性，大多數人均甚為重視且極力維護與金融機
    構之交易往來關係，故一般人均有妥善保管、防止他人擅自
    使用自己名義金融帳戶相關物件之基本認識，縱遇特殊事由
    偶有將金融帳戶交付、提供他人使用之需，為免涉及不法或
    令自身信用蒙受損害，亦必然深入瞭解其用途後，再行提供
    使用，此為日常生活經驗及事理之當然，殊為明確。況近年
    來不法份子利用人頭帳戶實行恐嚇取財或詐欺取財等財產犯
    罪案件層出不窮，業已廣為平面或電子媒體、政府機構多方
    宣導、披載，提醒一般民眾勿因一時失慮而誤蹈法網，輕易
    交付自己名義申辦之金融帳戶予他人，反成為協助他人實行
    恐嚇取財或詐欺取財等財產犯罪，並掩飾及隱匿犯罪所得款
    項之工具。從而，苟不以自己名義申辦金融帳戶，反以各種
    名目向他人蒐集或取得金融帳戶，帳戶所有人應有蒐集或取
    得帳戶者可能藉以從事不法犯行暨隱藏真實身分之合理懷疑
    及認識，實為參與社會生活並實際累積經驗之一般智識程度
    之人所可揣知，以被告在提供本案帳戶之提款卡（含密碼）
    予他人時，係智識程度正常之成年人，其對於向其收取金融
    帳戶之人不自己開立金融帳戶卻收取他人金融帳戶之舉，豈
    能無疑？因之，被告將本案帳戶之提款卡及密碼提供予不詳
    人士使用，對該蒐集帳戶之人可能將取得之本案帳戶供作詐
    欺取財、洗錢等非法用途一節，應有所預見，竟不違背其本
    意，仍提供本案帳戶之提款卡及密碼予不詳人士使用，被告
    主觀上具有幫助他人實施詐欺取財、一般洗錢等犯罪之不確
    定故意甚明。
三、綜上所述，本案事證已臻明確，被告犯行堪以認定，應予依
    法論罪科刑。
參、論罪科刑：
一、一般洗錢罪與特定犯罪係不同構成要件之犯罪，特定犯罪僅
    係洗錢行為之「不法原因聯結」，而非該罪之構成要件行為
    ，特定犯罪之既遂與否和洗錢行為之實行間，不具有時間先
    後之必然性，只要行為人實行洗錢行為，在後續因果歷程中
    可以實現掩飾、隱匿特定犯罪所得之效果，即得以成立一般
    洗錢罪，並不以「特定犯罪已發生」或「特定犯罪所得已產
    生」為必要。又洗錢防制法第2 條修正立法說明第4 點，已
    敘明有關是否成立該條第3 款洗錢行為之判斷重點「在於主
    觀上是否明知或可得而知所收受、持有」，即不以「明知」
    為限，且洗錢防制法第2 條規定之洗錢行為並無「明知」之
    要件，在解釋上自不能限於確定故意（直接故意），仍應包
    含不確定故意（未必故意或間接故意）。再提供金融帳戶提
    款卡及密碼之行為人，因已失去對自己帳戶之實際管領權限
    ，若無配合指示親自提款，即無收受、持有或使用特定犯罪
    所得之情形，且無積極之移轉或變更特定犯罪所得之行為，
    故非屬洗錢防制法第2 條第1 款、第3 款所稱之洗錢行為。
    又同條第2 款之掩飾、隱匿行為，目的在遮掩、粉飾、隱藏
    、切斷特定犯罪所得與特定犯罪間之關聯性，須與欲掩飾、
    隱匿之特定犯罪所得間具有物理上接觸關係（事實接觸關係
    ）。而提供金融帳戶提款卡及密碼供他人使用，嗣後被害人
    雖匯入款項，然此時之金流仍屬透明易查，在形式上無從合
    法化其所得來源，未造成金流斷點，尚不能達到掩飾或隱匿
    特定犯罪所得之來源、去向及所在之作用，須待款項遭提領
    後，始產生掩飾、隱匿之結果，若無參與後續之提款行為，
    即非同條第2 款所指洗錢行為，無從成立一般洗錢罪之直接
    正犯。因此，特定犯罪之正犯實行特定犯罪後，為掩飾、隱
    匿其犯罪所得財物之去向及所在，而令被害人將款項轉入其
    所持有、使用之他人金融帳戶，並由該特定犯罪正犯前往提
    領其犯罪所得款項得手，因已造成金流斷點，該當掩飾、隱
    匿之要件，該特定犯罪正犯自成立一般洗錢罪之正犯。如提
    供金融帳戶之行為人主觀上認識該帳戶可能作為對方收受、
    提領特定犯罪所得使用，對方提領後會產生遮斷金流以逃避
    國家追訴、處罰之效果，仍基於幫助之犯意，提供該帳戶之
    提款卡及密碼，以利洗錢之實行，應論以一般洗錢罪之幫助
    犯（最高法院108 年度台上字第3101號判決參照）。另按刑
    法上之幫助犯，係對於犯罪與正犯有共同之認識，而以幫助
    之意思，對於正犯資以助力，未參與實施犯罪構成要件之行
    為者而言（最高法院88年度台上字第1270號判決參照）。
二、被告基於幫助之犯意，提供本案帳戶予不詳詐欺集團成員，
    使該詐欺集團成員利用本案帳戶為詐欺取財、一般洗錢之所
    為，係參與構成要件以外之行為，且在無證據證明被告與詐
    欺集團成員就詐取款項依比例朋分報酬，或其他以正犯而非
    以幫助犯之犯意參與犯罪之情形下，應認其所為係幫助犯而
    非正犯行為。又該詐欺集團成員所為上開犯行，係犯刑法第
    339條第1項之詐欺取財罪及洗錢防制法第14條第1項之一般
    洗錢罪，是核被告所為，係犯刑法第30條第1項前段、第339
    條第1項之幫助詐欺取財罪，以及刑法第30條第1項前段、洗
    錢防制法第14條第1項之幫助一般洗錢罪。
三、被告以一交付本案帳戶提款卡及密碼之行為，同時觸犯幫助
    詐欺取財罪及幫助一般洗錢罪，為想像競合犯，應依刑法第
    55條前段規定，從一重論以幫助一般洗錢罪。
四、本案被告係基於幫助他人犯罪之意思，且未實際參與掩飾及
    隱匿詐欺所得去向、所在之洗錢行為，為幫助犯，審酌該幫
    助行為並未直接產生遮斷金流之效果，所犯情節較洗錢行為
    輕微，爰依刑法第30條第2項規定減輕其刑。
五、爰以行為人之責任為基礎，審酌詐欺犯罪在我國橫行多年，
    社會上屢見大量被害人遭各式詐欺手法騙取金錢，並在匯款
    至金融帳戶後旋遭提領一空，故於政府機關、傳播媒體不斷
    揭露及宣導下，若不合常情地提供金融帳戶給他人使用，實
    可預見該金融帳戶可能被用以遂行詐欺取財犯罪，並經他人
    提領詐欺款項製造金流斷點，藉此掩飾及隱匿詐欺所得之去
    向、所在，以逃避國家追訴處罰，詎被告輕率地提供本案帳
    戶給他人使用，不僅提高此類詐欺犯罪之追緝難度，更對此
    類詐欺犯罪產生一定之鼓勵作用，自應予非難。兼衡被告始
    終否認犯行、且未與告訴人達成和解之犯後態度，另考量被
    告未實際參與詐欺取財及洗錢犯行，責難性較小，暨被告自
    陳國中畢業之智識程度、案發時在小吃部工作、目前無業、
    已婚、2子均已成年之生活狀況（見本院卷第87頁）等一切
    情狀，量處如主文所示之刑，並就併科罰金部分，依刑法第
    42條第3項前段規定，諭知易服勞役之折算標準，以示懲儆
    。
肆、犯第14條之罪，其所移轉、變更、掩飾、隱匿、收受、取得
    、持有、使用之財物或財產上利益，沒收之，洗錢防制法第
    18條第1項前段固有明文，然被告並未親自提領詐騙所得之
    款項，並已將本案帳戶提款卡交付他人，是其已無從實際管
    領、處分帳戶內之詐騙所得款項，自無從依上開規定宣告沒
    收。又被告交予他人之本案帳戶提款卡，雖係供犯罪所用之
    物，但未經扣案，且該物品本身價值低微，單獨存在亦不具
    刑法上之非難性，倘予沒收或追徵，除另使刑事執行程序開
    啟之外，對於犯罪行為之不法、罪責評價並無影響，且對於
    預防及遏止犯罪之助益不大，欠缺刑法上重要性，是本院認
    該物品並無沒收或追徵之必要，爰不予宣告沒收或追徵。另
    依卷內現有之資料，並無證據可資認定被告有何因提供本案
    帳戶而取得對價之情形，則被告既無任何犯罪所得，自無從
    宣告沒收或追徵，附此敘明。
據上論斷，應依刑事訴訟法第299條第1項前段，洗錢防制法第14
條第1項，刑法第11條前段、第30條第1項前段、第2項、第339條
第1項、第55條、第42條第3項前段，刑法施行法第1條之1第1項
，判決如主文。　　
本案經檢察官陳新君提起公訴，檢察官王雪鴻到庭執行職務。
中　　華　　民　　國　　111 　年　　5 　　月　　19　　日
                  刑事第三庭    審判長法  官  鍾佩真
　　　　　　　　　                    法  官  楊子龍
　　　　　　　　　　　　　　　　　　　法  官  張瑞德
以上正本證明與原本無異。
如不服本判決應於收受判決後20日內向本院提出上訴書狀，並應
敘述具體理由；其未敘述上訴理由者，應於上訴期間屆滿後20日
內向本院補提理由書（均須按他造當事人之人數附繕本）「切勿
逕送上級法院」。
中　　華　　民　　國　　111 　年　　 5  　月　　20　　日
                                      書記官  李佩玲

附錄本案論罪法條全文：
洗錢防制法第14條
有第二條各款所列洗錢行為者，處7年以下有期徒刑，併科新臺
幣5百萬元以下罰金。
前項之未遂犯罰之。
前二項情形，不得科以超過其特定犯罪所定最重本刑之刑。

中華民國刑法第339條
（普通詐欺罪）
意圖為自己或第三人不法之所有，以詐術使人將本人或第三人之
物交付者，處5年以下有期徒刑、拘役或科或併科50萬元以下罰
金。
以前項方法得財產上不法之利益或使第三人得之者，亦同。
前二項之未遂犯罰之。